【裁判字號】    95,台上,2925
【裁判日期】    951227
【裁判案由】    請求回復原狀
【裁判全文】
最高法院民事判決            九十五年度台上字第二九二五號
上  訴  人  乙○○
訴訟代理人  黃文力律師
被 上訴 人  甲○○
上列當事人間請求回復原狀事件，上訴人對於中華民國九十五年
四月十八日台灣高等法院台南分院第二審判決（九十五年度上字
第二九號），提起上訴，本院判決如下：
    主  文
上訴駁回。
第三審訴訟費用由上訴人負擔。
    理  由
本件上訴人主張：伊於民國八十四年一月二十三日與被上訴人訂
立土地互易契約，將坐落嘉義縣太保市○○○段第十五地號土地
應有部分一０二一０分之二六一０移轉登記予被上訴人，被上訴
人則應將坐落嘉義縣水上鄉○○○段第四五一、四五二、四五０
之五、四五０之八地號土地應有部分各十分之一移轉登記予伊，
惟其中第四五一、四五二、四五０之八地號土地為耕地，依修正
前農業發展條例第三十條前段規定，不得分割及移轉為共有，系
爭互易契約自因以不能之給付為契約之標的而全部無效，被上訴
人應依不當得利之法律關係將系爭第十五地號土地應有部分一０
二一０分之二六一０返還予伊。又該土地經嘉義縣政府徵收七十
五平方公尺，由被上訴人領取徵收補償費新台幣（下同）十二萬
九千二百零四元，亦屬不當得利等情，求為命被上訴人將坐落嘉
義縣太保市○○○段第十五地號土地應有部分一０二一０分之二
六一０之移轉登記塗銷，並給付伊十二萬九千二百零四元及加付
法定遲延利息之判決。
被上訴人則以：上訴人於九十二年間即曾依不當得利之法律關係
為同一之請求，經台灣嘉義地方法院（下稱嘉義地院）判決上訴
人敗訴確定，依民事訴訟法第四百條規定，其自不得再提起本件
訴訟。又伊依約應給付上訴人者，為坐落嘉義縣水上鄉○○○段
第四五一、四五二、四五０之五、四五０之八地號土地上所經營
火葬場十分之一之股權，自無契約因標的自始給付不能而無效情
形等語，資為抗辯。
原審以：上訴人於前訴訟係主張兩造間之互易契約因標的未特定
致契約未成立，依不當得利之法律關係為請求；於本件則係主張
系爭互易契約因以不能之給付為標的而無效，依不當得利之法律
關係為請求，二者之法律關係不同，不生一事不再理之問題。次
查被上訴人於本院抗辯：其與其他八個人買土地要投資從事土葬
事業，伊占二股，上訴人從事棺木業，想要加入，提議要做火葬
場，惟沒有錢投資，就用管事厝段土地投資，並請求伊給他一股
的權利，不是買賣土地應有部分等語。參酌上訴人於前訴訟主張
：被上訴人之父即訴外人陳成火於八十四年元月間向伊表示，其
與多人合夥購買嘉義縣水上鄉○○段土地共四千九百十一坪，將
申請興建火葬場，伊乃提供系爭第十五地號土地應有部分一０二
一０分之二六一０作為出資，陳成火則允諾將其所有火葬場之股
份十分之一股轉讓予伊等情。顯見上訴人係基於合夥關係將系爭
第十五地號土地應有部分一０二一０分之二六一０移轉登記予被
上訴人，而非基於互易契約而為移轉。按各合夥人之出資及其他
合夥財產，為合夥人全體之公同共有。合夥人於合夥清算前，不
得請求合夥財產之分析。合夥因左列事項之一而解散：一、合夥
存續期限屆滿者。二、合夥人全體同意解散者。三、合夥之目的
事業已完成或不能完成者。合夥解散後，其清算由合夥人全體或
由其所選任之清算人為之。民法第六百六十八條、第六百八十二
條第一項、第六百九十二條、第六百九十四條第一項定有明文。
因之，合夥營業雖已停止，各合夥人對於合夥財產之公同共有關
係，亦非當然消滅。合夥人中之一人，若在清算人未將合夥財產
清償合夥債務，或劃出清償所必需之數額以前，即向清算人請求
返還出資及分配利益，並非法之所許，其未經清算者，更不待論
。申言之，合夥解散後，應先經清算程序，合夥財產於清算完畢
，清償合夥債務或劃出必需數額後，始能就賸餘財產返還各合夥
人之出資及應受分配利益之成數，在未經清算終結確定盈虧以前
，自不得就原來出資為全部返還之請求。兩造間之合夥關係固因
法令變更及相關環境改變而停止，或因合夥之目的事業不能完成
而解散，惟各合夥人對於合夥財產之公同共有關係，並非當然消
滅，在清算前，各合夥人尚不得請求返還其原來之出資。兩造間
之合夥迄未清算，上訴人自不得請求返還其原來之出資，其主張
系爭互易契約無效，依不當得利之法律關係，請求被上訴人將坐
落嘉義縣太保市○○○段第十五地號土地應有部分一０二一０分
之二六一０之移轉登記塗銷，並給付伊十二萬九千二百零四元及
加付法定遲延利息，為無理由，不應准許。爰廢棄第一審所為上
訴人勝訴之判決，改判駁回其訴。
按訴訟標的於確定之終局判決中經裁判者，除法律別有規定外，
有既判力，當事人不得就該法律關係，更行起訴，此觀民事訴訟
法第二百四十九條第一項第七款及第四百條第一項規定自明。又
所謂既判力，不僅關於其言詞辯論終結前所提出之攻擊防禦方法
有之，即其當時得提出而未提出之攻擊防禦方法亦有之（本院五
十一年台上字第六六五號判例參照）。上訴人於民國九十二年間
以被上訴人為被告，向嘉義地院提起九十二年度重訴字第一九七
號請求返還不當得利事件，主張兩造於八十四年一月二十三日所
訂立，約定由伊移轉坐落嘉義縣太保市○○○段第十五地號土地
應有部分一０二一０分之二六一０予被上訴人，以換取被上訴人
於嘉義縣水上鄉○○○段第四五一、四五二、四五０之五、四五
０之八地號土地應有部分十分之一之契約不成立，依不當得利之
法律關係，請求被上訴人將坐落嘉義縣太保市○○○段第十五地
號土地應有部分一０二一０分之二六一０移轉登記予伊，並將土
地返還伊及其他共有人，暨給付伊土地徵收補償費十二萬九千二
百零四元與相當於租金之利益三十二萬七千零七十元共計四十五
萬六千二百七十四元並加付法定遲延利息，經該法院認契約有效
成立判決其敗訴確定，有該法院九十二年度重訴字第一九七號民
事判決在卷可稽。嗣於本件主張系爭契約因以不能之給付為契約
之標的而全部無效，依不當得利之法律關係，請求被上訴人將坐
落嘉義縣太保市○○○段第十五地號土地應有部分一０二一０分
之二六一０之移轉登記塗銷，並給付伊土地徵收補償費十二萬九
千二百零四元及加付法定遲延利息。查上訴人先後二次依不當得
利之法律關係，請求被上訴人給付土地徵收補償費十二萬九千二
百零四元本息之訴，雖所持理由一為契約不成立，一為契約無效
，但後者之理由（契約無效），乃係於前訴訟程序得提出而未提
出之攻擊方法，依上開說明，仍應受前訴訟既判力之拘束，不容
更行起訴。上訴人更行起訴，為非合法。次按上訴人提起本件訴
訟，請求被上訴人將坐落嘉義縣太保市○○○段第十五地號土地
應有部分一０二一０分之二六一０之移轉登記塗銷，固因其聲明
與前訴訟之聲明不同，而非同一事件。惟上訴人所提起之前訴訟
，既經認定契約成立並有效存在而判決上訴人敗訴確定，則關於
契約之成立並有效存在，於當事人間自有既判力，上訴人更行提
起本件訴訟主張契約無效，請求辦理塗銷登記，仍應予駁回（參
看本院二十九年上字第九七五號判例）。原審廢棄第一審所為上
訴人勝訴之判決，改判駁回其訴，理由雖未盡妥適，惟結果並無
不同，仍應維持。上訴論旨，指摘原判決違背法令，求予廢棄，
非有理由。
據上論結，本件上訴為無理由。依民事訴訟法第四百八十一條、
第四百四十九條第二項、第七十八條，判決如主文。
中    華    民    國  九十五  年   十二   月  二十七  日
                      最高法院民事第一庭
                          審判長法官  林  奇  福
                                法官  陳  國  禎
                                法官  陳  重  瑜
                                法官  陳  淑  敏
                                法官  黃  義  豐
      本件正本證明與原本無異
                                      書  記  官
中    華    民    國  九十六  年    一    月    十    日
                                                      Ｑ


司法院資訊處製作；財團法人民間司法改革基金會備份。
